【裁判字號】    97,再易,19
【裁判日期】    971017
【裁判案由】    返還土地等
【裁判全文】
臺灣臺中地方法院民事裁定              97年度再易字第19號
再審聲請人
暨再審原告  甲○○
再審相對人
暨再審被告  乙○○
                      號
上列當事人間請求返還土地等事件，再審聲請人暨再審原告對於
本院97年度再易字第8號、97年度再易字第6號、96年度再易字第
28號確定裁定聲請再審及對本院96年度再易字第20號、95年度簡
上字第67號（94年度中簡字第240號）確定判決提起再審之訴，
本院裁定如下：
    主  文
再審之聲請及再審之訴均駁回。
再審訴訟費用由再審聲請人暨再審原告負擔。
    理  由
一、本件聲請再審及再審之訴意旨略以：
  (一)本院97年度再易字第8號、97年度再易字第6號、96年度再易
    字第28號確定裁定及本院96年度再易字第20號、95年度簡上
    字第67號（94年度中簡字第240號）民事判決有判決違背法
    令，不依照憲法規定法官依據法律獨立審判，未能糾正前各
    審判決違背法令，並不就未經斟酌之證物辯論、斷定後判決
    ，並消極的不適用法律等。
  (二)再審聲請人暨再審原告於民國65年2月14日向台中縣政府申
    請太平市○○路即三汴段180-11至180-24地號土地甲○○等
    20人新建住宅建築執照後，奉台中縣政府建設局審核請領建
    築執照函65.2.23建都字第16782號函，即開始整地將土石推
    填入與建築基地180-24地號及180-24地號緊鄰之180-25地號
    （重測後洪厝段649號），包括系爭土地，當時該地係低於
    建築用地地平面約1尺深之水流溪谷地，再審聲請人暨再審
    原告原始占有使用系爭土地（包含再審聲請人暨再審原告現
    住紅磚圍牆外之防火巷道，即連接中山路段232巷及26弄之
    土地）係行使地上權、地役權之意思公然和平使用。依照最
    高法院85年度台上字第609號判決意旨，再審聲請人暨再審
    原告在系爭土地上蓋有房屋，即再審聲請人暨再審原告所有
    中山路1段232巷23號之建築物燒陶工廠（含廁所及地下大型
    蓄水池），迄今已使用30年有餘，為原審所審認確定之事實
    ，自應依照論理法則、經驗法則，適用民法第772條準用第
    769條等規定，並參照最高法院84年度台上字第1634號判決
    意旨，是審判不適用上述民法等規定，已違背法令。
  (三)依民法第767條所定物上請求權訴請返還房屋，如該房屋價
    格已逾銀元10萬元，此訴訟不在民事訴訟法第427條應適用
    簡易訴訟程序之範圍，再審聲請人暨再審原告主張原審判決
    擬拆除本件地上物房屋所受損害將逾新台幣150萬元，故主
    張依民法第767條之規定，尤本件因係起反訴，依照民事訴
    訟法第435條請求改用通常訴訟程序在案。
  (四)另再審聲請人暨再審原告主張自65年間占用兩造作為地界之
    「紅磚圍牆」外土地，作為連接中山路1段232巷及26弄與公
    路相連之道路使用，原審認依再審聲請人暨再審原告所主張
    占有所發生之事實，無法認係基於行使地上權、地役權之意
    思等語。然再審聲請人暨再審原告一再陳述當65年間興建社
    區房屋時，即以行使地上權之意思將建築基地整地及以土石
    填入與建築基地180-24地號連接之180-25地號，修築為道路
    並充防火巷道，與丙○○房屋之原始起造人劉鎮貴共用及建
    築用地使用。是再審聲請人暨再審原告原始占有使用土地等
    係行使地上權、地役權之意思，公然和平使用等事實，仍劉
    鎮貴所知並同意之事實。再審聲請人暨再審原告於歷審訴訟
    中多次聲明丙○○於77年5月19日向袁同海購買26弄3號房屋
    時，並不包括其「紅磚圍牆」外之防火巷道及系爭土地，蓋
    因當時再審聲請人暨再審原告已行使地上權，並已完成時效
    取得地上權請求權，且系爭土地已蓋有房屋，作為地界之「
    紅磚圍牆」外已築為巷道26弄與232巷使用，均係事實之真
    相。如丙○○購買房屋時對土地有異議，即應質疑或提起訴
    訟，此乃再審聲請人暨再審原告一再主張之事實，應由兩造
    辯論並調查丙○○房屋之前手、前前手等，以便瞭解真實。
    原各審對於再審聲請人暨再審原告一再主張之事實、證據均
    尚未斟酌調查清楚，更未依再審聲請人暨再審原告提供之事
    實證據及聲明，適用民法因時效取得地上權之規定，而遽指
    再審之訴顯無再審理由或不合法顯已違背法令。
  (五)本件原歷審裁判違背法令不適用法律外，並再審聲請人暨再
    審原告一再主張對造房屋紅磚圍牆外防火巷道等，均係再審
    聲請人暨再審原告於65年間起造中山路1段232巷社區房屋時
    填土築道路起，即以行使地上權、地役權使用。嗣劉鎮○○
    ○○道路等土地所有權時將之出售，並不影響再審聲請人暨
    再審原告原始填土築造該巷道時即以行使地上權、地役權之
    原意思，迄今仍然不變。更何況再審聲請人暨再審原告一再
    請求調查對造購屋時之前手、前前手，證明該巷道存在已久
    ，對造人將之毀損致該巷道形成死巷，破壞原社區整體規劃
    ，乃再審聲請人暨再審原告一再主張之重要事證，應一併斟
    酌調查以明真實，奈各審均置之不論，不採再審聲請人暨再
    審原告祇以主張民事訴訟法第492條規定提起再審之訴主同
    修各款規定情形，均應依判決程序調查裁判，原法院以裁定
    駁回已違背法令。爰提起本件再審之聲請及再審之訴。並聲
    明：本院97年度再易字第8號、97年度再易字第6號、96年度
    再字第28號裁定均廢棄；本院96年度再易字第20號、95年度
    簡上字第67號、94年度中簡字第240號民事判決廢棄；再審
    被告應就如台中縣太平地政事務他項權利（地上權）位置圖
    即原判決附圖所示A、B、C部分面積17.82平方公尺土地容忍
    再審原告登記為地上權人。
二、按再審之訴不合法者，法院應以裁定駁回之；再審之訴，應
    於三十日之不變期間內提起。前項期間，自判決確定時起算
    ，判決於送達前確定者，自送達時起算。再審之訴，應以訴
    狀表明再審理由及關於再審理由並遵守不變期間之證據。民
    事訴訟法第502條第1項、第500條第1項、第2項前段、第501
    條第1項第4款分別定有明文。而提起再審之訴，應依民事訴
    訟法第501條第1項第4款表明再審理由，及關於再審理由並
    遵守不變期間之證據，此為必須具備之程式。所謂表明再審
    理由，必須指明確定判決有如何合於法定再審事由之具體情
    事始為相當，倘僅泛言有何條款之再審事由，而無具體情事
    者，仍難謂已合法表明再審事由。既未合法表明再審事由，
    即為無再審之事由，性質上無庸命其補正，最高法院61年台
    再字第137號判例可參。另裁定已經確定，而有第496條第1
    項或第497條之情形者，得準用本編之規定，聲請再審，民
    事訴訟法第507條亦有明文。因之，依民事訴訟法第507條準
    用同法第500條、第501條第1項第4款規定，聲請再審，自應
    於30日之不變期間內提起，且必須表明聲請再審理由及關於
    再審理由並遵守不變期間之證據。
三、經查：
  (一)再審原告對於本院95年度簡上字第67號（94年度中簡字第24
    0號）、96年度再易字第20號確定判決提起再審之訴部分：
    查本院95年度簡上字第67號確定判決及96年度再易字第20號
    確定判決，均係不得上訴第三審之判決，應自送達時起算提
    起再審之訴之30日不變期間；而95年度簡上字第67號判決於
    95年10月11日送達再審原告，96年度再易字第20號判決則已
    於96年11月30日送達再審原告，業經本院調取各該案卷宗核
    閱屬實，並有影印送達證書附卷可稽；而再審原告迄97年8
    月11日始就上開二判決向本院提起再審之訴，有再審聲請狀
    上本院收文戳章可查，是計算前開判決送達再審原告之日起
    ，迄再審原告提起再審之日止，早已逾30日之不變期間，是
    再審原告就本院95年度簡上字第67號、96年度再易字第20號
    確定判決提起再審之訴，既已均逾30日之不變期間，依民事
    訴訟法第502條第1項規定，其再審之訴即不合法，自應裁定
    駁回。
  (二)再審聲請人對於本院96年度再易字第28號、97年度再易字第
    6號確定裁定聲請再審部分：
    本院96年度再易字第28號、97年度再易字第6號確定裁定，
    亦均係不得抗告之裁定，應自送達時起算聲請再審之30日不
    變期間；而96年度再易字第28號裁定於97年3月6日送達再審
    聲請人，97年度再易字第6號裁定則已於97年4月17日送達再
    審聲請人，亦經本院調取各該案卷宗核閱屬實，並有影印送
    達證書附卷可稽；而再審聲請人迄97年8月11日始就上開二
    裁定向本院聲請再審，有再審聲請狀上本院收文戳章可查，
    是計算前開裁定送達再審聲請人之日起，迄再審聲請人提起
    本件聲請再審之日止，應已逾30日之不變期間，是再審聲請
    人就本院96年度再易字第28號、97年度再易字第6號確定裁
    定聲請再審，既已均逾30日之不變期間，依民事訴訟法第50
    7條準用同法第502條第1項規定，其聲請再審亦不合法，應
    裁定駁回。
  (三)再審聲請人對於本院97年度再易字第8號確定裁定聲請再審
    部分：
    再審聲請人對於本院97年度再易字第8號確定裁定聲請再審
    ，查本院該確定裁定分係以再審聲請人關於本院97年度再易
    字第6號、96年度再易字第28號之聲請再審，未表明法定再
    審事由，而駁回再審聲請人之聲請再審；關於本院96年度再
    易字第20號、95年度簡上字第67號確定判決再審之訴部分，
    則係以再審聲請人是以同一事由提起再審之訴，與法不合為
    為由，而駁回再審聲請人提起之再審之訴，業經本院調取該
    案卷宗核閱屬實，並有97年度再易字第8號裁定在卷可稽。
    然查依再審聲請人提出聲請狀所載意旨，僅係對於前訴訟程
    序所主張其就系爭土地之使用係基於行使地上權、地役權之
    意思，而占有系爭土地，且爭執前訴訟證據調查及事實認定
    等事項，並未指明本院97年度再易字第8號確定裁定有何法
    定聲請再審事由之具體情事，倘僅泛言以民事訴訟法第496
    條第1項、第497條為依據，而稱原確定裁定有違背法令及未
    依再審聲請人提供之事實、證據及聲明調查判斷適用法律等
    語，仍難謂已合法表明再審事由，依前揭法律規定及判例意
    旨，本件再審聲請人聲請再審，自難謂合法，應裁定號駁回
    。
四、依民事訴訟法第502條第1項、第507條、第95條、第78條，
    裁定如主文。
中    華    民    國    97    年    10    月    17    日
              民事第三庭    審判長法  官  林洲富
                                  法  官  黃渙文
                                  法  官  林源森
以上正本係照原本作成
不得抗告。
中    華    民    國    97    年    10    月    17    日
                                  書記官  黃士益


司法院資訊處製作；財團法人民間司法改革基金會備份。
